【裁判字號】    93,交聲,286
【裁判日期】    950116
【裁判案由】    違反道路交通管理處罰條例聲明異議
【裁判全文】
臺灣苗栗地方法院交通事件裁定      93年度交聲字第286號
     原處分機關  交通部公路總局新竹區監理所苗栗監理站
     異  議  人
     即受處分人  力盛彩色印刷有限公司
                        號
     代  表  人  林炎坤
     代  理  人  林卓瑩
上列異議人因違反道路交通管理處罰條例案件，對於交通部公路
總局新竹區監理所苗栗監理站於民國93年11月18日以竹監苗字第
裁54-Z00000000號所為之裁決處分（原舉發案號：內政部警政署
國道公路警察局公警交字第Z00000000 號），聲明異議，本院裁
定如下：
    主  文
原處分撤銷。
力盛彩色印刷有限公司不罰。
    理  由
一、按司法院大法官釋字第137 號解釋文：法官於審判案件時，
    對於各機關就其職掌所作有關法規釋示之行政命令，固未可
    逕行排斥而不用，但仍得依據法律表示其合法適當之見解解
    釋文：法官於審判案件時，對於各機關就其職掌所作有關法
    規釋示之行政命令，固未可逕行排斥而不用，但仍得依據法
    律表示其合法適當之見解。理由書：法官於審判案件時，對
    於各機關就其職掌所作有關法規釋示之行政命令，或為認定
    事實之依據，或須資為裁判之基礎，固未可逕行排斥而不用
    。惟各種有關法規釋示之行政命令，範圍廣泛，為數甚多。
    其中是否與法意偶有出入，或不無憲法第172 條之情形，未
    可一概而論。法官依據法律，獨立審判，依憲法第80條之規
    定，為其應有之職責。在其職責範圍內，關於認事用法，如
    就系爭之點、有為正確闡釋之必要時，自得本於公正誠實之
    篤信，表示合法適當之見解。及釋字第216 號解釋文：法官
    依據法律獨立審判，憲法第80條載有明文。各機關依其職掌
    就有關法規為釋示之行政命令，法官於審判案件時，固可予
    以引用，但仍得依據法律，表示適當之不同見解，並不受其
    拘束，本院釋字第137 號解釋即係本此意旨；司法行政機關
    所發司法行政上之命令，如涉及審判上之法律見解，僅供法
    官參考，法官於審判案件時，亦不受其拘束。惟如經法官於
    裁判上引用者，當事人即得依司法院大法官會議法第4 條第
    1 項第2 款之規定聲請解釋。
二、按汽車駕駛人駕駛聯結車、大客車、大貨車，有下列情形之
    一者，汽車所有人及駕駛人各處新臺幣4 萬元以上8 萬元以
    下罰鍰，並當場禁止該汽車駕駛人繼續駕駛及扣留其車輛牌
    照：一、未領有駕駛執照駕車者。五、使用註銷之駕駛執照
    駕車者。道路交通管理處罰條例第21條之1 第1項 第1 款、
    第5 款定有明文。
三、原處分意旨略以：本件異議人即受處分人力盛彩色印刷有限
    公司所有車牌號碼為402-QP號之自用大貨車，於民國93年8
    月17日中午12時50分，由司機鍾志銘駕駛，行經國道三號高
    速公路竹匝道內，因有汽車駕駛人無駕駛執照，駕駛車輛行
    駛公路之違規，經舉發機關即內政部警政署國道公路警察局
    第二警察隊執勤警員當場以公警交字第Z00000000 號違反道
    路交通管理事件通知單舉發，嗣異議人於應到案日期前聽候
    裁決，經交通部公路總局新竹區監理所苗栗監理站於93年11
    月18日以竹監苗字第裁54-Z00000000號裁決書裁處異議人罰
    鍰新台幣（下同）6 萬元，吊扣汽車牌照3 個月，罰鍰和汽
    車牌照限於93年12月18日前繳納、繳送。上開罰鍰逾期不繳
    納之處分：(1)自93年12月19日起加倍罰鍰為新台幣12萬元，
    並限於94年1 月2 日前繳納。(2)加倍罰鍰於94年1 月2 日前
    繳納，逾期仍不繳納者，依法強制執行。
四、異議意旨則略以：依照道路交通管理處罰條例第21之1 條第4
    項之規定，汽車所有人如已善盡查證駕駛人駕駛執照資格之
    注意，或縱以相當之注意而仍不免發生違規者，汽車所有人
    不受本條之處罰。異議人從事彩色印刷業務，因貨物載運需
    要而有僱用司機之需求，且並非一般貨運行或貨運交通公司
    ，然依上開處罰條例規定，並未允許僱用人得隨時向監理站
    查詢受僱司機之個人駕駛記錄，而一般貨運公司似乎得逕行
    向監理站查詢司機個人資料。關係人鍾志銘於92年2 月21日
    受僱於異議人，受僱當時曾要求鍾志銘出示大貨車駕駛執照
    ，其所提出之駕駛執照為發照日期為90年7 月20日，有效日
    期至96年11月23日，故異議人遂僱用其擔任司機工作，異議
    人並要求鍾志銘必須遵守交通規則，不得有違規事項。然於
    93年11月初苗栗監理站通知異議人有上開違規，須裁罰處6
    萬元，並另扣汽車牌照3 個月。經異議人之職員林卓瑩前往
    苗栗監理站查詢，方知乃係鍾志銘之駕照已於93年2 月1日
    遭吊銷，經公司人員向苗栗監理站詢問異議人可否查詢鍾志
    銘之個人駕駛記錄，監理站人員又稱不可查詢，如此情況縱
    異議人加以相當之注意仍不免發生將汽車交由已吊銷駕照之
    駕駛人駕駛之違規情形。且經異議人詢問鍾志銘亦稱其不知
    駕照已遭吊銷，其理由如下：(1)鍾志銘於93年8 月17日12時
    50分因於國道3 號竹南匝道內臨時停車遭國道2 隊人員開單
    處罰，鍾志銘當時如已知遭吊銷駕照，應不至於堂而皇之提
    供駕照予取締員警。(2)如鍾志銘明知自己駕照已經吊銷，何
    需遭取締後尚於93 年8月31日向郵局繳納3,000 元罰緩。(3)
    本件鍾志銘於8 月17日提供駕照予取締人員時，因雙方均不
    知鍾志銘駕照已遭吊銷，故僅開具違規臨時停車之罰單，於
    鍾志銘繳納違規罰款後，嗣經監理站發現其已吊銷駕照，乃
    對93年11月4 日再通知鍾志銘無照駕駛，異議人亦於11月初
    始知上開情況，鍾志銘並稱因其戶籍在苗栗縣造橋鄉豐湖村
    2 鄰桃仔窩11號，且已2 年未返家，而現在居住地為苗栗縣
    後龍鎮○○里○○路500 巷28號，故未收到逕行吊銷駕照通
    知書，因此，異議人於僱用之初已善盡查對駕照之注意義務
    ，僱用期間亦無從得知鍾志銘之駕駛記錄，依前開處罰條例
    ，應不受處罰，而聲請撤銷原處分等語。
五、經查：異議人對於上開時間、地點，駕駛上開曳引車，因使
    用註銷之駕駛執照駕車之事實，有上開違反道路交通管理事
    件通知單在卷可按，且異議人對於前開違規之事實，並不否
    認，堪認有此舉發事件。異議人則抗辯如上，經查：
    (1)按所謂行政處分，係指行政機關就公法上具體事件所為之
      決定或其他公權力措施而對外直接發生法律效果之單方行
      政行為，唯「行政機關」始得為行政處分。而所稱行政機
      關，係指代表國家、地方自治團體或其他行政主體表示意
      思，從事公共事務，具有單獨法定地位之組織。在此所指
      之「單獨法定地位之組織」者，係以具有經由中央或地方
      立法機關訂定該組織的法律、條例、通則或規程，即行政
      機關須具有「單獨之組織法規」、「獨立之編制和預算」
      以及依印信條例頒發之印信，因此交通部公路總局依據該
      局之組織條例第8條規定制定交通部公路總局各區監理所
      組織通則，規範各區監理所組織，因此各區○○○○○道
      路交通管理處罰條例（以下簡稱本條例）第92條第3項規
      定，所訂定之違反道路交通管理事件統一裁罰基準及處理
      細則，對於違反交通規則之裁決書，自屬行政處分。又為
      使行政行為遵循公正、公開與民主之程序，確保依法行政
      之原則，以保障人民權益，提高行政效能，增進人民對行
      政之信賴，特制定行政程序法。而其中該法第2條，本法
      所稱行政程序，係指行政機關作成行政處分、第4條規定
      ，行政行為應受法律及一般法律原則之拘束。第5條規定
      ，行政行為之內容應明確。第6條規定，行政行為，非有
      正當理由，不得為差別待遇。第7條規定，行政行為，應
      依下列原則為之︰（1）採取之方法應有助於目的之達成
      。（2）有多種同樣能達成目的之方法時，應選擇對人民
      權益損害最少者。（3）採取之方法所造成之損害不得與
      欲達成目的之利益顯失均衡。而行政處分亦為行政行為之
      一種，而行政行為應依下列原則為之：一、採取之方法應
      有助於目的之達成。二、有多種同樣能達成目的之方法時
      ，應選擇對人民權益損害最少者。三、採取之方法所造成
      之損害不得與欲達成目的之利益顯失均衡，行政程序法第
      七條定有明文，此即為行政法之比例原則，一般皆以此原
      則充當內在界限，就行政處分而言，亦需就具體個案，衡
      量其方法與目的間是否均衡。又行政程序法第111 條，行
      政處分有下列各款情形之一者，無效︰一、不能由書面處
      分中得知處分機關者。二、應以證書方式作成而未給予證
      書者。三、內容對任何人均屬不能實現者。四、所要求或
      許可之行為構成犯罪者。五、內容違背公共秩序、善良風
      俗者。六、未經授權而違背法規有關專屬管轄之規定或缺
      乏事務權限者。七、其他具有重大明顯之瑕疵者。又查行
      政處分者，係指中央或地方機關就公法上具體事件所為之
      決定或其他公權力措施而對外直接發生法律效果之單方行
      政行為。行政處分之作用，在於使抽象之法律規定具體化
      ，以適用於個別之事件。是設定義務之行政處分，其內容
      須明確，相對人始能正確履行其義務，於相對人不自動履
      行義務時，行政機關亦始得以行政執行之手段強制實現其
      內容。行政處分之不明確，如構成重大及明顯之瑕疵，行
      政處分亦因之而無效。
    (2)按道路交通管理處罰條例第65條規定：汽車所有人、駕駛
      人違反道路交通管理，經主管機關裁決後逾15日未向管轄
      地方法院聲明異議，或其聲明異議經法院裁定確定，而不
      依裁決或裁定繳納罰鍰或不繳送汽車牌照、駕駛執照者，
      依左列規定處理之：一、經處分吊銷汽車牌照或駕駛執照
      者，由公路主管機關逕行註銷。二、經處分吊扣汽車牌照
      或駕駛執照者，按其吊扣期間加倍處分；仍不依限期繳送
      汽車牌照或駕駛執照者，吊銷其汽車牌照或駕駛執照。三
      、罰鍰不繳者，按其罰鍰數額，易處吊扣汽車牌照或駕駛
      執照1 個月至3 個月；不依期限繳送汽車牌照或駕駛執照
      者，吊銷其汽車牌照或駕駛執照。前項第3 款之汽車所有
      人、駕駛人如無汽車牌照或駕駛執照可資易處吊扣時，得
      就原處分或裁定確定之罰鍰加倍處罰；逾15日後仍不繳納
      者，移送法院強制執行。而依據同條例第92條第3 項規定
      由交通部會同內政部所訂定「違反道路交通管理事件統一
      裁罰基準及處理細則」（下稱處理細則）第43條規定，違
      反道路交通管理事件之裁決，應參酌舉發違規事實、違反
      情節、稽查人員處理意見及被處分人之陳述，依基準表裁
      處，不得枉縱或偏頗。違反道路交通管理事件裁決書處罰
      主文欄，應依基準表記明處罰種類，並依下列規定填註：
      （1）罰 鍰金額應以中文大寫記載明確，有增、刪、塗改
      之部分應加蓋處罰機關校正章戳。（2）沒 入處分應記明
      沒入物名稱、及可資辨識該沒入物之資料（型號、規格、
      尺寸等）。（3）吊 扣汽車牌照或駕駛執照處分，應記明
      應受吊扣之汽車牌照或駕駛執照名稱、號碼及吊扣期間。
      （4）吊 銷、註銷或扣繳汽車牌照、駕駛執照、營業小客
      車執業登記證等處分，應記明各該處分種類及標的名稱、
      號碼。同上細則第45條規定「違反道路交通管理事件，於
      行為人到案聽候裁決者，處罰機關經裁決後，應宣示裁決
      內容，並將聲明異議期間及提出書狀之機關，於宣示時一
      併告知，且記載於裁決書。違反道路交通管理事件，行為
      人不依規定自動繳納罰鍰，或不依通知限期到案，處罰機
      關逕行裁決者，得不宣示。但應依前項規定於裁決書載明
      應記載事項，並送達受處分人。」、第46條規定「裁決書
      於當場宣示後交付受處分人，並於送達簿上簽名或蓋章；
      拒絕簽收者，記明其事由，視同已交付。逾期不到案逕行
      裁決者，裁決書應於裁決後3 日內派員送達或掛號郵寄受
      處分人。派員送達者，並取具送達證附卷。」，其中要求
      監理所將處罰主文記載明確，目的在於符合行政法之的明
      確原則；而異議人到期聽候裁決之後，監理所才有宣示裁
      決內容；如果異議人未依通知到案或繳納罰款，監理所方
      有逕行裁決之權力，並將裁決書合法送達異議人，異議人
      如不服，再依限提出聲明異議，依序而行，才是違反道路
      交通管理處罰事件裁決之法律正當程序原則。
    (3)然而處理細則第61條規定，違反道路交通管理事件，受處
      分人於裁決後逾20日未向管轄地方法院聲明異議，或其聲
      明異議經法院裁定確定，而不依裁決或裁定繳納罰鍰或不
      繳送汽車牌照、駕駛執照者，依下列規定處理：（1）罰
      鍰不繳者，如受處分人領有有效之汽車牌照、駕駛執照時
      ，得以新臺幣每滿1 千元罰鍰折算易處吊扣汽車牌照、駕
      駛執照1 個月，不足1 千元者以1 千元計算，但易處吊扣
      期限不得逾3 個月；受處分人仍不於15日限期內繳送汽車
      牌照、駕駛執照者，吊銷其汽車牌照、駕駛執照。（2）
      經處分吊扣汽車牌照、駕駛執照者，按其吊扣期間加倍處
      分，受處分人仍不於15日限期內繳送汽車牌照或駕駛執照
      者，吊銷其汽車牌照或駕駛執照。（3）經 處分吊銷、註
      銷汽車牌照、駕駛執照者，由處罰機關逕行註銷。（4）
      經處分吊銷、註銷執業登記證者，由處罰機關於裁決確定
      後，移送該管警察機關逕行註銷。（5）經 處分沒入之車
      輛、高音量喇叭或噪音器物、測速雷達感應器、攤棚、攤
      架者，於裁決確定後銷燬。（6）經 處分追繳欠費者，於
      裁決確定後，將裁決書抄本移送應收欠費之機關以憑繳欠
      費。同條第2 項：「前項第1 款之受處分人，如無汽車牌
      照、駕駛執照可資易處吊扣時，得就原處分或裁定確定之
      罰鍰加倍處罰，逾15日後仍不繳納者，移送行政執行處執
      行。」同法第3 項：「依第1 項各款所為之處罰，均應於
      「裁決書處罰主文內」填記明確，罰鍰折算易處吊扣處分
      之基準，並應於裁決書附記欄內記明；依前項規定加倍處
      罰罰鍰之數額、繳納期限，亦應於「裁決書處罰主文記明
      。」之規定，其中第3 項「裁決書處罰主文記明」，原處
      分機關係將確定前之裁處與確定後之易處、易扣、吊銷等
      執行程序，記載在同一份裁決書內，然後送達給異議人，
      稱為一次性裁決原則，明顯逾越道路交通管理處罰條例第
      65條之規定，依照行政程序法第111 條之規定，應為無效
      。
    (4)又苗栗監理站逕行註銷鍾志銘之駕駛執照部分：依據移送
      機關於92年12月17日以竹監苗字第裁54-Z00000000號裁決
      書的主文記載為：罰鍰新台幣6,000 元。罰鍰限於93年1
      月16日前繳納。上開駕駛執照逾期不繳送之處分：(1)自93
      年1 月17日起易處吊扣駕駛執照3 個月，並限於93年1 月
      31日前繳送。(2)93年1 月31日前未繳送駕駛執照者，自93
      年2 月1 日起易處吊銷，並逕行註銷駕駛執照。(3)駕駛執
      照吊（註）銷後，自93年2 月1 日起1 年內不得重新考領
      駕駛執照。有移送機關上開裁決書影本在卷可證，原處分
      機關係將違規之裁決與裁決確定之後行政程序一併告知，
      參照前開規定，應明顯逾越道路交通管理處罰條例第65條
      之規定，依照行政程序法第111 條第6 款之規定，應為無
      效
    (5)再依據異議人於本院訊問時陳稱，其係因司機鍾志銘於93
      年8 月17日違規，方知道鍾志銘之駕駛執照於已經註銷等
      語；而依據卷內上開竹監苗字第裁54-Z00000000號裁決書
      ，鍾志銘係因於91年5 月13日在中山高速公路北向117 公
      里前併排臨時停車，而經警舉發，違反道路交通管理處罰
      條例第33條第1 項之違規，經移送機關裁處6000元，而未
      繳納，經移送機關逕行其駕駛執照。然而如果鍾志銘收到
      裁決書知道有上開6,000 元之違規未繳納會被註銷駕駛執
      照，一般人衡量權益輕重，應會自動繳納罰鍰，而不會因
      6,000 元罰鍰甘願被吊銷職業駕駛執照，因此異議人辯稱
      鍾志銘之戶籍地址雖未遷移，但實際居住於苗栗縣後龍鎮
       ○ ○里○○路500 巷28號，並未收到裁決書係有可能性
      ，然而原處分機關將違規之罰鍰在裁決中記載外，並將裁
      決確定後應執行易處等行政處分一併記載於裁決主文，使
      鍾志銘喪失於裁決確定後於執行程序救濟之機會，僅因違
      規被罰鍰6,000 元未繳納，卻導致取得能力之執照因一次
      裁決之通知而未繳納而被逕行註銷，並因欠缺駕駛執照而
      造成另一次巨額之罰鍰，原處分機關之便宜措施，實已經
      違背一般法律之原理原則，有礙當事人行使憲法保障上之
      訴訟權利。
六、因此原處分機關認異議人於案發時、地，有前開之違規事實
    ，並據之裁決如前，固非無見。然查，違反道路交通管理事
    件統一裁罰基準及處理細則第61條子法規定，應係逾越道路
    交通管理處罰條例第65條之規定，而無效。而原處分機關於
    92年12月17日裁決鍾志銘(1)自93年1 月17日起易處吊扣駕駛
    執照3 個月，並限於93年1 月31日前繳送。(2)93年1 月31日
    前未繳送駕駛執照者，自93年2 月1 日起易處吊銷，並逕行
    註銷駕駛執照。(3)駕駛執照吊（註）銷後，自93年2 月1 日
    起1 年內不得重新考領駕駛執照，應有未經授權，就缺乏事
    務權限之事件，作成外觀上具有明顯重大瑕疵之行政處分之
    情形。揆諸首開行政序法第111 條第6 款、第110 條第4 項
    等規定，異議人之上開逕行註銷駕駛執照之處分應屬自始、
    當然、確定無效，既屬無效之行政處分，異議人自無從循撤
    銷訴訟之行政爭訟途徑求予撤銷，亦無起訴請求撤銷之必要
    。既然係無效之行政處分，因此鍾志銘之駕駛執照被逕行註
    銷之行政處分，應為無效。則鍾志銘於93年8 月17日駕使異
    議人所有之上開自用大貨車，既非使用註銷駕駛執照駕車行
    駛公路，原處分機關依據道路交通管理處罰條例第21條之1
    第1 項第1 款（如果舉發成立，亦應是第5 款）規定，遽予
    裁處異議人罰鍰新臺幣6 萬元，依法無據，本件異議為有理
    由，爰撤銷原處分，另諭知異議人不罰之裁定。
七、據上論結，應依道路交通案件處理辦法第20條前段，裁定如
    主文。
中    華    民    國    95    年    1     月    16    日
                  交通法庭      法  官  張珈禎
右正本證明與原本無異。
如不服本裁定應於送達後5日內向本院提出抗告狀。
                                書記官  黃雅琦
中    華    民    國    95    年    1     月    16    日


司法院資訊處製作；財團法人民間司法改革基金會備份。
